【裁判字號】    99,簡上,824
【裁判日期】    991209
【裁判案由】    重利
【裁判全文】
臺灣板橋地方法院刑事判決             99年度簡上字第824號
上  訴  人  臺灣板橋地方法院檢察署檢察官
被      告  何冠諺
上列上訴人因重利案件，不服本院刑事庭中華民國99年6 月23日
99年度簡字第4706號第一審刑事簡易判決（聲請簡易判決處刑案
號：99年度偵字第8746號），提起上訴，暨檢察官移送併辦（99
年度偵字第14315 號），本院管轄之第二審合議庭判決如下：
    主     文
上訴駁回。
    事實及理由
一、本院管轄第二審之合議庭審理結果，認原審以被告何冠諺犯
    刑法第344 條之重利罪，判處被告拘役50日，如易科罰金，
    以新臺幣（下同）1,000 元折算1 日，併予宣告緩刑2 年，
    經核其認事用法及量刑均無不當，應予維持，並引用原審刑
    事簡易判決書記載之事實、證據及理由（如附件）。
二、檢察官上訴意旨略以：被告除原審據以論罪科刑之犯罪事實
    外，另基於重利犯意，(一)乘李怡杏急需用錢之際，於民國98
    年8 、9 月間某日，在臺北縣中和市○○路954 號樓下，貸
    予現金20,000元，雙方約定每30日為1 期，每期應繳付利息
    2,000 元，並於放款同時先預扣首期利息2,000 元及手續費
    1,500 元，而實際僅交付李怡杏本金16,500元之方式貸予款
    項（換算年利率254.5%），以收取與原本顯不相當之重利；
    再乘李怡杏急需用錢之際，於98年8 、9 月間某日，在彰化
    商業銀行蘆洲分行內，匯款至李怡杏於臺灣企業銀行埔墘分
    行申設之帳戶，貸予現金10,000元，雙方約定每30日為1期
    ，每期應繳付2,000 元之利息，於放款同時先預扣首期利息
    2,000 元，而實際僅匯予李怡杏本金8,000 元之方式貸予款
    項（換算年利率約300 % ），以收取與原本顯不相當之重利
    ；(二)乘連淑娟急需用錢之際，於98年3 、4 月間某日，在臺
    北縣板橋市○○路3 巷19號附近，貸予現金20,000元，雙方
    約定每30日為1 期，每期應繳付利息2,000 元，於放款同時
    先預扣首期利息2,000 元，而實際僅交付連淑娟本金18,000
    元之方式貸予款項（換算年利率約133%），以收取與原本顯
    不相當之重利。被告上開重利犯行，與業經判決之重利犯行
    ，手法一致，犯罪時間緊接，屬事實上之一罪，亦為原簡易
    判決處刑聲請書之聲請效力所及，原審未及斟酌審判，難認
    原判決允當，爰提起上訴，請求將原審判決撤銷，就被告所
    涉借款予李怡杏、連淑娟之重利犯行部分，一併審理，另為
    適當之判決等語。
三、按刑法於95年7 月1 日修正施行，基於一罪一罰，以實現刑
    罰公平原則之考量，將包含多數侵害法益行為，但科刑上僅
    論以一罪之連續犯及僅成立實質一罪之常業犯規定刪除。為
    避免流於嚴苛，原可單獨成罪之多數行為，苟依社會通念，
    認為刑罰上予以單純一罪評價，始符合刑罰公平原則者，自
    應僅總括論以一罪；然其範圍必須與修法意旨相契合。又集
    合犯係指犯罪構成要件之行為，依其本質、犯罪目的或社會
    常態觀之，通常具有反覆、繼續之特性，此等反覆、繼續實
    行之行為，於自然意義上雖係數行為，但依社會通念，法律
    上應僅為一總括之評價，法律乃將之規定為一獨立之犯罪類
    型，而為包括一罪。故犯罪是否為包括一罪之集合犯，客觀
    上，應斟酌其法律規定之本來意涵、實現該犯罪目的之必要
    手段、社會生活經驗中該犯罪實行常態及社會通念；主觀上
    ，則視其是否出於行為人之一次決意，並秉持刑罰公平原則
    等情形，加以判斷，此有最高法院99年度臺上字第1488號判
    決意旨可資參照。又刑法修正前所謂常業犯，係指行為人以
    從事某特別犯罪構成要件行為，而獲取財物或不法利益，並
    恃以維生者而言。乃學理上所稱集合犯之一種，除行為人主
    觀上具有概括決意外，其客觀之各行為間，須具有一定程度
    之時間或空間密接性，依社會通念認為以包括之一罪視之較
    為合理，即應以常業犯評價之。故常業犯特重賴以維生之主
    觀條件。刑法修正後，已將常業犯之規定予以刪除，考其立
    法旨趣，係因對於多次原可獨立評價之行為，僅論以一罪，
    不無鼓勵犯罪之嫌，並與國民對於法律之感情相悖，故應採
    一罪一罰。是就集合犯之觀念，於判斷時不能無限擴張，除
    仍應受社會通念之支配外，尤應注意其公平性、合理性，使
    與經驗法則、論理法則及比例原則相適合，否則即與上揭修
    法精神不符，亦有最高法院97年度臺上字第1376號判決意旨
    可資參照。
四、查刑法第344 條重利罪，其構成要件為「乘他人急迫、輕率
    或無經驗貸以金錢或其他物品，而取得與原本顯不相當之重
    利者... 」，觀諸上開條文文義，立法者於制定法律時，並
    無預定前開犯罪當然涵蓋多數反覆實行之行為在內之意。況
    苟前開法條即有集合犯之性質，則修正前刑法自無庸另於同
    法第345 條就具有集合犯性質之常業重利另行規範，由此益
    徵刑法第344 條重利罪，於立法上應無當然認其具有集合犯
    之性質。再本件原審判決僅認被告於98年11月某日，在臺北
    縣板橋市○○○路163 號，借款予洪世禹1 次，被告借款行
    為、放款對象均僅一，尚難由此認被告有何反覆實施之情形
    。而上訴意旨雖認被告另於98年8 、9 月間，分別在臺北縣
    中和市○○路954 號樓下、彰化銀行蘆洲分行，借款予李怡
    杏各1 次；於98年3 、4 月間，在臺北縣板橋市○○路3 巷
    19號附近，借款予連淑娟1 次，然前開被告借款予洪世禹、
    李怡杏、連淑娟之時間均相隔數月之久，且放款對象、放款
    地點均不同，顯非基於一犯罪決意，於時間、空間密集之情
    況下為之，自難認為被告前開數次借款行為有集合犯之性質
    。檢察官上訴意旨認被告另借款予李怡杏、連淑娟部分與聲
    請簡易判決所認借款予洪世禹部分有集合犯關係，原審未予
    審酌而請求撤銷原判決云云，為無理由，上訴應予駁回。
五、至臺灣板橋地方法院檢察署檢察官以99年度偵字第14315 號
    移送併辦部分（即被告借款予李怡杏、連淑娟所涉重利犯行
    部分），與上開本院論罪科刑之犯罪事實並無實質上一罪或
    裁判上一罪之關係，本院無從併予審理，應退由檢察官另行
    為適法之處理。
據上論斷，依刑事訴訟法第455 條之1 第1 項、第3 項、第368
條、第373 條，判決如主文。
本案經檢察官張慶林到庭執行職務。
中    華    民    國    99    年    12    月    9     日
                刑事第十二庭  審判長法  官 李君豪
                                    法  官 錢衍蓁
                                    法  官 何燕蓉
不得上訴。
上列正本證明與原本無異。
                                    書記官 王元佑
中    華    民    國    99    年    12    月    9     日

司法院資訊處製作；財團法人民間司法改革基金會備份。
